【裁判字號】    89,自,94
【裁判日期】    891206
【裁判案由】    詐欺
【裁判全文】
臺灣士林地方法院刑事判決                            八十九年度自字第九四號
    自  訴  人  迎立股份有限公司
    代  表  人  丙○○
    自訴代理人  吳美惠律師
    被      告  乙○○
                甲○○
    共      同
    選任辯護人  洪堯欽
                黃麗蓉
右列被告等因詐欺案件，經自訴人提起自訴，本院判決如左：
    主  文
乙○○、甲○○均無罪。
    理  由
一、本件自訴意旨略以：被告乙○○為亞坦股份有限公司（以下稱亞坦公司）之負責
    人，被告甲○○為亞坦公司經理人，二人基於詐欺之犯意，明知無交貨能力，竟
    意圖為自己不法之所有，向自訴人稱：該公司有生產中性金屬筆，品質穩定優良
    ，係由日本直接生產出口，保證銷貨暢銷等情，使自訴人不疑有他，旋向亞坦公
    司訂購，此筆交易並為雙方第一次交易，約定由亞坦公司交付中性金屬筆一百零
    四萬一千六百支，由亞坦公司以ＦＯＢ方式自日本工廠出貨，運送至巴拉圭由自
    訴人所指定之收貨人收貨，而被告則先後分成二批出貨，自訴人則開立二張信用
    狀以支付貨款，詎被告所交付之中性金屬筆第一批於八十六年九月十八日運抵巴
    拉圭後，自訴人驗收時發現該中性金屬筆完全無法書寫，事經向被告甲○○反映
    後，被告均置之不理，嗣第二批貨於八十六年十一月十一日抵達後，自訴人仍發
    現無法書寫之瑕疵，經自訴人三番二次向被告反應並要求更換，但所交付者仍係
    無法書寫之瑕疵品，自訴人發覺有異後，向亞坦公司主張損失，惟亞坦公司均置
    之不理，甚或以該批貨物與渠等無關，或以承辦人員離職為藉口避不解決，對於
    自訴人要求返還前開自訴人交付之信用狀，被告亦均以各種理由推託，並表示價
    金非亞坦公司收受不處理，因認被告等涉有詐欺犯嫌云云。
二、按犯罪事實應依證據認定之，無證據不得推定其犯罪事實；又不能證明被告犯罪
    者，應諭知無罪之判決，刑事訴訟法第一百五十四條、第三百零一條第一項前段
    分別定有明文。再認定被告有罪之事實，應憑證據，如未能發現相當之證據，或
    證據不足以證明，自不能以推測或擬制之方法，以為裁判之基礎；且認定犯罪事
    實所憑之證據，其為訴訟上之證明，須達於通常一般人均不致有所懷疑，而得確
    信其為真實之程度者，始得據為有罪之認定，倘其證明尚未達到此一程度而有合
    理之懷疑存在時，尚難為有罪之認定基礎；苟積極證據不足以為不利於被告事實
    之認定，即應為有利於被告之認定，更不必有何有利之證據，最高法院三十年上
    字第八一六號、四十年台上字第八六號、七十六年台上字第四九八六號分別著有
    判例可資參照。再按刑法第三百三十九條之詐欺罪，係以行為人於客觀上施用詐
    術使人陷於錯誤，並於行為之初，即已意圖為不法之所有或意圖得財產上之不法
    利益，為其構成要件。故如依積極證據足可証明行為人確係意圖不法所有時，固
    得論以刑法第三百三十九條之罪，倘若行為人施詐時之意圖尚有存疑，依調查之
    結果復不足以認定其自始具有上述主觀犯罪構成要件，即不能概對被告繩以刑事
    責任。況民事債務當事人間，若有未依債務本旨履行給付之情形，在一般社會經
    驗而言，原因非一；其因不可歸責之事由無法給付，或因合法得對抗他造主張抗
    辯而拒絕給付，甚至債之關係成立後，始行惡意遲延給付，皆有可能，非必出於
    自始無意給付之詐欺犯罪一端。又刑事被告依法不負自證無罪之義務，苟無足以
    證明其在債之關係發生時，自始即具有不法所有意圖之積極證據，亦僅能令負民
    事之遲延給付責任，依刑事訴訟法第一百五十四條之規定，尚不得據此債信違反
    之客觀事態，而推定被告自始即有詐欺取財或詐欺得利之犯意。
三、自訴人指訴被告二人涉犯詐欺罪嫌，無非以系爭交易買賣標的物，即由亞坦公司
    所交付之中性金屬筆，在交易過程中被告等人偽稱該產品係由亞坦公司所屬工廠
    自行生產，保證品質良好、一定暢銷，又未告知系爭產品保存期限僅有六月，惟
    於運達目的地巴拉圭國後，發現系爭產品完全無法書寫，幾經磋商被告等仍無誠
    意解決，是被告二人故意隱瞞交易重要之資訊，並無生產能力，顯然意在詐欺等
    情資為論據。本院訊據被告乙○○、甲○○固不否認亞坦公司於八十六年間，有
    與自訴人公司進行上開交易，及收受價金交付等情，惟均堅決否認有何詐欺犯行
    ，被告乙○○辯稱：系爭交易係由甲○○負責，伊未參與實際交易過程，僅曾與
    自訴人代表人曾貴木見過二次面，我們公司的貨曾賣給其他公司都沒有問題，本
    件貨品出問題後，也有以補貨方式來彌補自訴人，但後來查證，並無法得知貨品
    出問題之原因為何，系爭貨品之有效期限為六月，如於運送過程中發生有與本性
    不符合情形時，可能會發生貨品有瑕疵之情形，況且如果貨品送到倉庫保管時，
    倉庫溫差或其他環境有差異時，可能使貨品有瑕疵，亞坦公司於從事系爭筆款生
    意前，有做過測試，都沒有問題，直到目前為止，仍與其他公司就同一筆款進行
    交易，均未曾出現問題，是就本案並無詐欺意圖，否則就不會積極的去處理事後
    之彌補措施等語。被告甲○○辯稱：並未向自訴人稱系爭產品為亞坦公司所自行
    生產，而瑕疵產生之因素很多，包括運輸、倉儲，亞坦公司在同一期間，曾銷售
    多筆同一產品給其他廠商均未出現問題，對於自訴人所指瑕疵雙方亦未曾確認過
    ，但為維持商譽仍補貨給自訴人公司，況本件交易於出貨前，曾將系爭貨物運至
    臺灣，經雙方會同驗貨無誤後才出貨，並無何詐欺犯行等語。而被告等之選任辯
    護人亦為被告辯護稱：系爭交易係經自訴人公司蘇姓經理等人驗貨無誤後向亞坦
    公司訂貨，被告二人從未向自訴人稱「保證銷貨暢銷」，有關系爭金屬筆保固期
    限為為六月一事，曾在與蘇先生商談時談及，且自訴人公司亦為同業，對此亦知
    之甚詳，被告等並無故意隱瞞致自訴人陷於錯誤之情等語。
四、經查：
  (一)本件由被告乙○○為為負責人、被告甲○○為經理人之亞坦公司，於八十六年間
    ，曾就系爭中性金屬筆與自訴人迎立公司達成交易，雙方約定由亞坦公司交付一
    百零四萬一千六百支，自訴人則支付價款日幣三千一百二十四萬八千元，嗣於同
    年九月間起，系爭中性筆分批由自訴人在我國裝船運抵巴拉圭國，而自訴人應付
    價款亦經開立信用狀兌付亞坦公司無訛，惟因自訴人公司主張貨物瑕疵，其間雙
    方曾經磋商解決，並曾由亞坦公司另行交付四十一萬一千六百支中性筆彌補，又
    雙方曾會同前往日本國生產系爭產品工廠與日方人員尋求解決等情，業經自訴人
    指陳甚明，並核與被告等所為供述相符，此外，有、亞坦公司公司變更登記表、
    信用狀、出貨單、載貨證券、保單及傳真信函等文件影本在卷可稽，均堪認為真
    實。
  (二)被告等所辯系爭貨品出貨前，曾經自訴人公司所屬人員即證人林美英與亞坦公司
    人員，會同在我國台中縣潭子加工出口區內亞坦公司所屬工廠驗貨無誤後，始由
    自訴人公司自行裝櫃交付船運出貨，此核與證人林美英所為證述情節相符，堪認
    為可採，則系爭產品自日本國運來我國後，又經雙方會同驗貨無誤，是已足以認
    定出貨當時系爭商品並無明顯重大瑕疵存在，則自訴人所指當時亞坦公司並無生
    產系爭產品之技術能力，即難認為有據。
  (三)有關前開自訴人所指系爭中性筆運抵目的地後發現無法書寫乙節，雖依據卷附亞
    坦公司傳真信函所示，雙方確曾就有關系爭中性筆有關瑕疵磋商解決方案，並據
    自訴人提出經中華民國駐東方市總領事認證之八十九年六月十三日巴拉圭東方市
    中華會館證明書一紙為證，惟為被告二人所否認，辯稱：自訴人所稱瑕疵未經雙
    方確認，當時願意全部換貨，係基於商譽及便利客戶之考量，至自訴人所提前開
    證明書上所載查證結果，因查證時業已距離交易時間過久，不能據以為證等語。
    本院以：
  (1)系爭交易產品所含種類，共計有七種顏色之中性金屬筆，此業經自訴人陳明，並
    有所提照片一幀在卷，而參以卷附雙方往來傳真信函、開會記錄內容所敘，當時
    自訴人方面通知被告等人有關系爭產品瑕疵，除其中綠色筆水一款瑕疵比例達百
    分之百外，其餘僅載及紅色筆款瑕疵為百分之六十至七十、金色筆款則係「斷斷
    續續依舊可以書寫」，至於其餘四種顏色之筆款則完全未提及有瑕疵之情形，則
    究竟系爭產品，於各顏色筆款是否均有瑕疵存在、有瑕疵者瑕疵比例若何等情均
    非明確，被告等所質已不能認為毫無所據。
  (2)系爭貨品雙方係以ＦＯＢ方式交易，船運、倉儲等貨物保存條件亦均歸由自訴人
    方面自行處理，此為自訴人及被告等所是認，是嗣後縱有自訴人所指瑕疵因時間
    經過而發現，然該產品運抵自訴人目的地巴拉圭國前之運送過程、保存條件及運
    抵後之倉儲環境等，既均非被告等所得控制，又瑕疵之產生亦可能因溫度、濕度
    等運送、倉儲條件不佳而產生，是縱有如自訴人所指瑕疵情況發生，亦不能即予
    推認該產品有設計、生產或技術方面之缺陷而有原始存在之瑕疵，進而為不利於
    被告等之認定。
  (3)即自訴人雖提出前開中華會館證明書為證，然審之前述證明書上所載出具日期，
    為八十九年六月十三日，而本件系爭交易係在八十六年間，二者相距已達近三年
    ，縱以自訴人於本院審理時所主張系爭中性筆保固期間應達一年，則前開時間亦
    業已經過甚久，證明書上所載瑕疵情形，不能據為被告等所交付貨品當時是否確
    有瑕疵認定之依據甚明。而自訴人就所稱當時存在之瑕疵、無法書寫情況、佔全
    部產品比例等情，既無法提出證據或提供可調查之證據方法供本院調查以實其說
    ，所為首揭指訴即乏證據可以證明。
  (四)再就有關自訴人指稱交易當時被告等偽稱系爭產品為自有工廠所生產並保證暢銷
    ，又未告知貨品保固期限等交易之重要事項，事後並稱因此與日本工廠訴訟中等
    情，亦均為被告二人所否認。自訴人方面自本案繫屬伊始，即均稱本件交易係由
    迎立公司所屬蘇姓經理人洽談，而本院幾經訊命並等候自訴人安排該蘇姓經理人
    自巴拉圭回國為證，惟自訴人方面均陳報無法安排。此外，雖有自訴人公司職員
    即證人林美英到庭為證，但亦陳稱本次交易非渠所洽談，僅有去驗貨而已。至自
    訴人代表人丙○○於本院審理時雖到庭陳稱：本件交易過程由蘇經理洽談，而伊
    在旁，有告訴被告等運送條件及船期等情，然參以本件自訴人代表人丙○○前開
    陳詞，僅係對於被告等所為之指述，又無法證明被告等有施用何等詐術致令陷於
    錯誤，是亦不得僅以此即為不利於被告之認定。則前開自訴人所指，自訴人方面
    就此亦均無法提出任何證據供本院調查證實。
  (五)另自訴人指被告對於係爭產品保用期限僅有六月一節未予告知自訴人，顯然對於
    交易之重要事項有所隱瞞為有詐欺云云，然此為被告等所否認，被告甲○○陳稱
    ：就有關保用期限六個月一事，曾於磋商過程中告知自訴人公司所屬蘇姓經理人
    等語。就此，本院以為雙方雖係各執一詞，又因蘇員無法到庭為證，已難以證明
    自訴人所陳是否屬實，不能遽為不利於被告之認定。況縱認被告二人於交易過程
    中，就有關保用期限一節並未告知，然此亦有可能係一時疏漏所致，並無何證據
    可以證明渠等係為求達成交易之目的而「故意」隱瞞不表，則亦不能僅此即予推
    定被告等確有詐欺之故意或犯行。
  (六)況依前揭卷附傳真信函內容所載，本件自訴人向被告等主張系爭產品瑕疵後，被
    告等曾以換貨方式彌補，而有關換貨部分，被告等曾表明願意全部換貨彌補，然
    此議為自訴人方面所拒，另有關自訴人請求退款之議，亞坦公司方面，亦以傳真
    函表明與日本生產廠商商訂在由亞坦公司負擔運費而將系爭貨物經驗貨確認後予
    以退款之處理方式，此有自訴人及被告等所提出之傳真函件在卷可按，是從此被
    告等人處理之方式、過程而言，並無自訴人所稱避不解決之情形，要亦難認被告
    等有所指詐欺犯行之佐據，而被告等於事後積極謀求解決之態度，更難認為被告
    等所為有何詐欺之犯意。
五、綜上，本件自訴人指訴被告二人涉犯詐欺犯行，然並無法提出可供本院調查之證
    據以證明所為指訴屬實，而本院復查無任何積極證據可以證明被告等有何詐欺犯
    行，是本件因前開交易所生產品瑕疵之爭執，僅為民事上債務履行或瑕疵擔保之
    爭議，不能認為被告二人有何詐欺犯行，揆之首開規定及判例意旨，應為諭知被
    告二人無罪之判決。
據上論斷，應依刑事訴訟法第三百零一條第一項，判決如主文。
中      華      民      國      八十九      年    十二  月      六      日
                                臺灣士林地方法院刑事第一庭
                                    審判長法  官
                                          法  官
                                          法  官
右正本證明與原本無異。
如不服本判決，應於判決送達後十日內，向本院提出上訴狀。
                                          書記官
中      華      民      國      八十九      年    十    月    二十五    日


司法院資訊處製作；財團法人民間司法改革基金會備份。
